臺灣高等法院高雄分院刑事判決
111年度上訴字第72號
上  訴  人  
即  被  告  詹勳穎



選任辯護人  王建宏律師(法扶律師)
上列上訴人因強盜案件，不服臺灣橋頭地方法院110年度訴字第2
81號，中華民國110年12月14日第一審判決（起訴案號：臺灣橋
頭地方檢察署110年度偵字第10264號），提起上訴，本院判決如
下：
    主  文
原判決撤銷。
乙○○犯攜帶兇器強盜罪，處有期徒刑肆年貳月。扣案之屠刀壹
把沒收。
    事  實
一、乙○○因無工作而經濟困窘，生活困難，竟意圖為自己不法所
    有而基於攜帶兇器強盜犯意，於民國110年8月1日4時許，頭
    戴黑色安全帽、身著藍紫色連身雨衣、手戴白色麻布手套、
    腳穿白色雨鞋，駕駛車號000-000號重型機車（下稱甲車）
    至高雄市○○區○○路000號統一超商仁慈門市（下稱前開超商
    ），持客觀上足對人之生命、身體、安全構成威脅而可供兇
    器使用之屠刀1把進入該超商，在櫃檯前持刀指向店員甲○○
    並告稱「搶劫」，以此脅迫方式至使甲○○不能抗拒，遂自收
    銀機取出現金新臺幣（下同）2600元交予乙○○而既遂，乙○○
    得手後旋即駕駛甲車離去。嗣甲○○報案經警調閱監視錄影畫
    面循線於同日21時許前往高雄市○○區○○路○巷0號第10號貨櫃
    屋拘獲乙○○，並扣得其持供犯罪所用前開屠刀1把及黑色安
    全帽1頂、白色麻布手套及白色雨鞋各1雙（以下合稱前揭扣
    案物），進而查悉上情。
二、案經甲○○（下稱告訴人）訴由高雄市政府警察局仁武分局報
    請臺灣橋頭地方檢察署檢察官偵查起訴。
    理  由
一、證據能力：
    按被告以外之人於審判外之言詞或書面陳述，屬傳聞證據，
    原則上不得作為證據；惟按被告以外之人於審判外之陳述，
    雖不符刑事訴訟法第159條之1至第159條之4之規定，而經當
    事人於審判程序同意作為證據，法院審酌該言詞陳述或書面
    陳述作成時之情況，認為適當者，亦得為證據，刑事訴訟法
    第159條第1項、第159條之5第1項分別定有明文。查本判決
    所引用屬於傳聞證據之部分，均已依法踐行調查證據程序，
    且檢察官及被告乙○○、辯護人於本院審理時，均明示同意有
    證據能力（見本院卷第82至83頁），本院審酌該等證據作成
    時情況，並無違法取證之瑕疵，且無顯不可信之情形，以之
    作為證據應屬適當，自均有證據能力。
二、認定有罪之理由　　
㈠、上述事實，業經上訴人即被告乙○○（下稱被告）坦承不諱（
    本院卷81頁、116頁），並經告訴人甲○○月分別於警詢及審
    判中證述明確（警卷第53至56、原審訴卷第172 至179 頁）
    ，及證人即被告上述租屋處房東陳王美月證述（69至71頁）
    ，亦有監視器錄影畫面翻拍照片、甲車照片、查獲現場照片
    、房屋租賃契約切結書、車輛詳細資料報表、告訴人當庭示
    範被告持刀動作照片在卷可稽（警卷第27至31、63、75至77
    、83至111 、125 頁、偵卷第49頁、原審訴卷第193 至197 
    頁），且經原審勘驗前開超商監視器錄影畫面屬實（原審訴
    卷第106 至109 、115 至129 頁），並扣得前揭扣案物為證
    ，堪認屬實。
㈡、刑法所謂「兇器」種類並無限制，凡客觀上足對人之生命、
    身體、安全構成威脅，具有危險性者均屬之。扣案屠刀全長
    約31公分，刀身約20公分，刀柄約11公分，刀刃為金屬材質
    ，單面開鋒，整體具有相當重量且可單手握持之情，業經原
    審當庭勘驗無訛，有原審勘驗筆錄、上述屠刀照片在卷可佐
    （原審訴卷第179 、197頁），足認若用以攻擊人體勢將造
    成人身傷害，故客觀上可對人之生命、身體、安全構成威脅
    而具有危險性，應屬刑法所稱兇器甚明。
㈢、按恐嚇取財罪與強盜罪，均以意圖爲自己或第三人不法所有
    爲要件，惟在程度上有不同，應以被害人已否喪失意思自由
    ，達不能抗拒之程度爲標準，故刑法上之恐嚇取財罪，以將
    來之惡害恫嚇被害人使其交付財物爲要件，若當場施以強暴
    脅迫達不能抗拒程度，即係強盜行爲，縱令被害人實際無抗
    拒行為或其暴力未與被害人身體接觸，仍於強盜罪之成立不
    生影響，而不能論以恐嚇罪名。又認定被害人是否已達「至
    使不能抗拒」之標準，除考量行為人所實行不法手段是否足
    以抑制通常人之抗拒，使其喪失自由意思外，並綜合被害人
    年齡、性別、性格、體能及當時所處環境等具體事實，依多
    數人之客觀常態情狀判斷，亦即視在相類似情狀下，該手段
    是否足使一般人處於不能抗拒之壓制程度而定，要非徒以被
    害人主觀感受或責令其須積極抵抗為必要。查告訴人身高16
    8 公分、體重82公斤；被告身高179 公分、體重64公斤等節
    ，分經告訴人、被告自陳在卷（原審訴卷第174 、186 頁）
    ，雙方體型雖未有明顯差距，而經原審勘驗超商監視錄影顯
    示：被告於案發時持刀進入前開超商走至櫃檯前，隨即以右
    手持刀橫越櫃檯指向告訴人，是時櫃檯內僅有告訴人，告訴
    人稍往左方移動，被告亦持刀指向收銀機處，告訴人嗣操作
    收銀機先後取出百元鈔及千元鈔交付被告，過程中被告均以
    右手持刀指向告訴人，待被告左手拿錢後即轉身離去，業經
    原審勘驗前開超商監視錄影畫面及告訴人證述屬實。次參以
    告訴人另證稱：「被告持刀走至櫃檯向伊稱「搶劫」，我是
    時站在櫃檯內部，2 人相隔即櫃檯寬度約118 公分（經告訴
    人以尺當庭丈量）之距離，且我未曾接受特殊抵抗、搏擊等
    對抗外力攻擊之訓練，當時店內無其他客人，我須繞過被告
    才能逃出店外；職前訓練內容包含如遇搶劫直接把錢交給對
    方，然後報警，不要跟歹徒正面抵抗」等語（原審訴卷第17
    2 至179 頁），依照案發過程僅告訴人單獨在前開超商櫃檯
    ，當時為清晨人煙稀少時刻，告訴人逃離動線須繞過被告，
    再被告於案發過程始終持前開屠刀並以刀尖指向告訴人，且
    該刀既屬兇器，則面對身材相近且持屠刀之被告，手無寸鐵
    之告訴人欲即時逃逸或抵抗實有相當困難等情交參以觀，告
    訴人顯已處於孤立無援而相對無助之境況，且雙方距離僅相
    隔櫃檯，縱被告持刀處於隨時可攻擊告訴人之狀態，堪認被
    告此舉在客觀上仍足使一般人受此脅迫處於精神、心理上不
    能抗拒之程度，僅得被迫依被告要求交付收銀機內金錢以求
    免受身體傷害或其他不利益，自不能責令告訴人突遭被告手
    持屠刀脅迫強取財物之際尚須積極抵抗而以身犯險之理，又
    告訴人任職超商職前訓練要求無須反抗之目的在於保護員工
    人身安全，藉以減少傷害，故亦不得徒憑告訴人依上開職前
    訓練而未抵抗逕認其未喪失意思自由。是而依照前述說明，
    被告所為已該當加重強盜罪之構成要件甚明。
㈣、綜合上述，本案事證明確，被告犯行堪已認定，應依法論科
    。
三、論罪
    核被告所為，係犯刑法第330 條第1 項、第321 條第1 項第
    3 款攜帶兇器強盜罪。
四、刑之減輕事由：　　
㈠、按刑法第59條規定：「犯罪之情狀顯可憫恕，認科以最低度
    刑仍嫌過重者，得酌量減輕其刑」。而依刑法第59條之酌量
    減輕其刑，必須犯罪另有特殊之原因與環境等等，在客觀上
    足以引起一般同情，認為即予宣告法定低度刑期尤嫌過重者
    ，始有其適用（最高法院45年台上字第1165號判例參照）。
    又按刑事審判旨在實現刑罰權之分配正義，故法院對有罪被
    告之科刑，應符合罪刑相當之原則，使輕重得宜，罰當其罪
    ，以契合社會之法律感情，此所以刑法第57條明定科刑時應
    審酌一切情狀，尤應注意該條所列10款事項以為科刑輕重之
    標準，並於同法第59條賦予法院以裁量權，如認犯罪之情狀
    可憫恕，認科以最低度刑仍嫌過重者，得酌量減輕其刑，俾
    使法院就個案之量刑，能為適當之斟酌。又刑法第59條所謂
    犯罪之情狀，與同法第57條規定科刑時應審酌之一切情狀，
    並非有截然不同之領域，於裁判上酌減其刑時，應就犯罪一
    切情狀（包括第57條所列舉之10款事項），予以全盤考量，
    審酌其犯罪有無可憫恕之事由，即有無特殊之原因與環境，
    在客觀上足以引起一般同情，暨宣告法定低度刑，是否猶嫌
    過重等因素，以為判斷，期使個案裁判之量刑，能符合罪刑
    相當原則、比例原則及平等原則。
㈡、查：本案被告犯罪環境、肇因，乃被告因家中經濟狀況不佳
    ，國中肄業後至肉品市場擔任屠宰切肉之作業，於本案案發
    前不久，因台中肉品市場市況不佳，而隻身南下至高雄從事
    肉品工作，但適逢新冠肺炎疫情爆發，受此影響，因此尋找
    工作不順，只能打零工，被告苦無穩定工作，且南下所攜帶
    之存款花用殆盡，於案發前已無錢吃飯1、2日，案發當日，
    被告於睡夢中，因肚子餓醒過來，而起意去超商搶錢，而犯
    本案等情，經被告供述明確（見本院卷122至123頁），衡以
    被告自警詢、偵查中亦均稱：是沒有錢可以生活了才犯下本
    案強盜罪；搶來的搶去買酒和吃的東西等語（警卷22至23頁
    ）；因為沒有錢才會犯下本案；之前我在臺中豬肉攤工作，
    刀子是我之前買的，我來高雄市是要找同樣的工作，但找不
    到，都是打零工等語（偵卷23至24頁），依被告犯罪原因及
    環境觀之，實為飢寒起盜心，再參酌被告除於103年間，曾
    因服用酒精致不能安全駕駛動力交通工具罪，經臺灣臺中地
    方法院以103年度交簡字620號判處有期徒刑2月確定，並無
    其他犯罪前科，顯見被告確非犯罪成習者，則被告因教育程
    度不高，對社會福利、扶助機制不熟悉，於受新冠肺炎疫情
    影響難以就業，飲食無以為繼情況下，一時失慮而攜平日工
    作用之屠刀，犯下本案，而強盜所得之金錢也用於購買食物
    之用；又佐以被告於原審已當庭向告訴人道歉（見原審卷18
    4頁）；而於本院審理期日時，其父母到庭，而與告訴人及
    被害人統一超商仁慈門市負責人丙○○（即樺穩企業社）以6
    千元達成和解，並已當庭給付完畢，有本院111年3月10日和
    解筆錄1份附於本院111年度附民字第19號損害賠償卷可參；
    並被告當庭向被害人丙○○道歉（本院卷125頁），被害人丙○○亦原諒被告，稱：「聽被告說明（犯罪原因）後，覺得很
    難過，希望不要再發生這樣的事情，損失的金額不是很大，
    被告卻要付出這樣大的代價，被告如果真得有困難，有跟我
    們講，我們願意幫，會給他東西吃；我們願意原諒被告，給
    被告一個機會，被告父母為了被告的事情還從臺中下來」等
    語（本院卷124頁），被告坦承犯行，對告訴人、被害人道
    歉並予賠償，深見悔意，考量被告所犯加重強盜罪乃法定刑
    有期徒刑7 年以上之罪，罪刑甚為嚴峻，依前述被告之犯罪
    原因環境及犯罪所得不多等情狀，在客觀上足以引起一般同
    情，顯可憫恕，認為即予宣告法定低度刑期尤嫌過重，爰依
    刑法第59條酌減其刑。
五、撤銷改判之理由 
㈠、原審認被告前開犯行事證明確，據以論處罪刑及沒收之宣告
    ，固非無見，然被告於本院坦承犯行，且已與告訴人、被害
    人達成和解，並給付6000元（金額已超過被告犯罪所得2600
    元），原審未及考量上情為量刑，並因而就犯罪所得部分仍
    予沒收，容有未恰；且被告犯罪之情狀顯可憫恕，認有情輕
    法重情事，應依刑法第59條酌減其刑，原審漏未適用，亦有
    可議。被告上訴意旨執此指摘原判決不當，為有理由，自應
    由本院將原判決撤銷改判，
㈡、爰審酌被告因飢餓交迫，致犯本案之動機，然被告以前揭持
    刀方式非法強取財物，嚴重危害社會治安，致使超商店員甲○○因人身安全受脅心理恐懼，並造成超商財產損害，犯罪情
    節、手段及造成之損害非輕，應予非難，復念及被告未直接
    攻擊告訴人甲○○或造成傷害，所得財物金額非鉅，被告犯後
    坦承犯行，已與告訴人、被害人達成和解，並給付完畢，復
    當庭向告訴人、被害人道歉等犯罪後態度；兼衡被告自陳學
    經歷、工作（詳如前述）暨家庭狀況（基於隱私，不予詳列
    ，見本院卷123頁）等一切情狀，量處如主文第2項所示之刑
    。 　　
㈢、沒收：
　1.扣案屠刀1 把，已據被告自承為其所有，並供本件犯罪所用
    ，故依刑法第38條第2 項前段規定宣告沒收。
  2.按犯罪所得，屬於犯罪行為人者，沒收之；犯罪所得已實際
    合法發還被害人者，不予宣告沒收或追徵。刑法第38條之1
    第1項前段、第5 項分別定有明文。被告實施本件加重強盜
    犯行取得現金2600元，業經認定如前，核屬其犯罪所得，然
    被告既已與告訴人、被害人以6000元達成和解並給付完畢，
    且其賠償的金額，已經超過上述強盜所得之款項，足認其取
    得的犯罪所得實質上已全數發還被害人，依刑法第38條之1 
    第5 項的規定，不再宣告沒收、追徵被告的犯罪所得。
  3.扣案黑色安全帽1 頂、白色麻布手套1 雙、白色雨鞋1 雙，
    及未扣案藍紫色連身雨衣1 件，雖係被告犯案時所穿戴之衣
    物，然均非專供犯案使用且非違禁物；另扣案電子發票2 張
    依卷內事證亦無從證明與本案有何關聯，均不予宣告沒收。
     　　　　
據上論結，應依第369 條第1 項前段、第364 條、第299 條第1 
項前段，判決如主文。
本案經檢察官曾財和提起公訴，檢察官劉玲興到庭執行職務。
中　　華　　民　　國　　111 　年　　3 　　月　　31　　日
                    刑事第三庭  審判長法  官  吳進寶
                                      法  官  方百正
                                      法  官  陳億芳
以上正本證明與原本無異。
如不服本判決應於收受本判決後20日內向本院提出上訴書狀，其
未敘述上訴理由者，並得於提起上訴後20日內向本院補提理由書
狀（均須按他造當事人之人數附繕本）「切勿逕送上級法院」。
中　　華　　民　　國　　111 　年　　3 　　月　　31　　日
                                      書記官  陳慧玲
附錄本判決論罪科刑法條：
中華民國刑法第330條
犯強盜罪而有第321 條第1 項各款情形之一者，處7 年以上有期
徒刑。
前項之未遂犯罰之。
中華民國刑法第321條
犯前條第1 項、第2 項之罪而有下列情形之一者，處6 月以上5
年以下有期徒刑，得併科50萬元以下罰金：
一、侵入住宅或有人居住之建築物、船艦或隱匿其內而犯之。
二、毀越門窗、牆垣或其他安全設備而犯之。
三、攜帶兇器而犯之。
四、結夥三人以上而犯之。
五、乘火災、水災或其他災害之際而犯之。
六、在車站、港埠、航空站或其他供水、陸、空公眾運輸之舟、
    車、航空機內而犯之。
前項之未遂犯罰之。